【裁判字號】    97,易,3298
【裁判日期】    980227
【裁判案由】    詐欺
【裁判全文】
臺灣板橋地方法院刑事判決              97年度易字第3298號
公  訴  人  臺灣板橋地方法院檢察署檢察官
被      告  甲○○
                      樓
上列被告因詐欺案件，經檢察官提起公訴（97年度偵字第13538
號、第26127 號），本院判決如下：
    主  文
甲○○共同犯詐欺取財罪，處有期徒刑壹年；又共同犯詐欺取財
罪，處有期徒刑壹年，應執行有期徒刑壹年拾月。
    事  實
一、甲○○（原名：張岳峰）在預見將自己之金融帳戶存摺、印
    章、提款卡（含密碼）等物件提供予他人任意使用，該等帳
    戶會被人利用作為犯詐欺取財犯罪之工具之情形下，基於幫
    助他人實施詐欺取財犯罪之不確定犯意，先於民國96年11月
    28日之前某日，在臺北縣中和市○○路附近某處，將其於92
    年7 月16日申請設立之華僑商業銀行華中分行〔下簡稱：僑
    銀華中分行，現已改為花旗（臺灣）銀行華中分行〕帳號00
    000000000000號帳戶之存摺、印章、提款卡（含密碼）等物
    件，及其於94年7 月7 日申請設立之臺灣土地銀行中和分行
    （下簡稱：土銀中和分行）帳號000000000000號帳戶之存摺
    、印章、提款卡（含密碼）等物件，以每帳戶物件新臺幣（
    下同）2 千元共計4 千元之代價，提供交付予屬某詐欺集團
    成員之真實姓名年籍均不詳、綽號「小陳」之成年男子。取
    得該等帳戶物件之「小陳」及其所屬之詐欺集團成年成員，
    即先後共同意圖為自己不法之所有，著手實行下述二次詐欺
    取財犯行：
    (一)於97年11月28日9 時許，假冒係臺灣桃園地方法院法官，
      撥打電話予住於臺北市中山區之丙○○○（住址詳卷），
      佯稱：丙○○○涉嫌洗錢防治法，要凍結丙○○○帳戶，
      要丙○○○依指示將其本人帳戶內之存款匯至指定之帳戶
      云云，使丙○○○誤信為真，陷於錯誤，依行詐者之指示
      ，於97年11月29日13時40分許，在位於臺北市○○路17號
      之臺灣中小企業銀行中山分行，匯款1,050,000 元進入甲○○名義之上開土銀中和分行帳戶內。
    (二)97年11月29日9 時許，假冒係戶政事務所人員，撥打電話
      予住於臺北縣中和市之乙○○（住址詳卷），佯稱：乙○○身分被人冒用云云，並轉接自稱為警員李正華之人，該
      冒充警員之人佯稱：乙○○銀行帳戶涉嫌洗錢云云，當日
      10時許，又有自稱係臺灣桃園地方法院檢察署主任檢察官
      之行詐者，接續要求乙○○將自己帳戶內之存款匯至指定
      之監管帳戶內，使乙○○誤信為真，陷於錯誤，依行詐者
      接續之指示，接連於97年11月29日及30日，分別在中和南
      勢角郵局、臺灣銀行公館分行，各匯款405,000 元、450,
      000 元至甲○○名義之前開僑銀華中分行之帳戶內。
二、「小陳」所屬之詐欺犯罪集團成員於前述款項分別匯入甲○○上揭二帳戶後，在該等帳戶可能隨時因被害人及時發覺被
    騙報警．經警察機關經由金融機構聯防機制轉通知各該金融
    機構將甲○○上開二帳戶列為警示帳戶並予以止付，詐騙集
    團人員仍尚未取得該等金錢實際支配力之情形下，為取得其
    等詐騙行為之目的物即現金，由「小陳」聯絡甲○○，再對
    甲○○許以報酬，要求甲○○執該二帳戶之存摺、印章出面
    取款，以遂行該詐欺集團上開二次詐欺取財犯行之目的。甲○○承前幫助詐欺取財之不確定犯意，即依「小陳」之指示
    ，先後於附表一所示之時間、地點，出面將被害人丙○○○
    、乙○○匯進其該二帳戶之金錢領出，為該詐欺集團取得其
    領得金錢之現實支配力，而參與該詐欺集團上揭二次詐欺取
    財犯行之構成要件行為（取得財物），甲○○於領出該等現
    金後，分別將取得之現金交付予「小陳」或轉匯入自己另一
    之帳戶內，甲○○出面領取其上開二帳戶內金額情形，詳如
    附表一所示，而其土銀中和分行帳戶內之金錢（含甲○○自
    僑銀華中分行帳戶提領轉匯入該帳戶之金錢），於96年11月
    29日17時以後，經人以提款卡跨行提領之情形，則詳如附表
    二。
三、丙○○○、乙○○嗣發現受騙，報警處理。
四、案經被害人丙○○○訴由臺南縣警察局麻豆分局報由臺灣臺
    南地方法院檢察署檢察官呈由臺灣高等法院檢察署檢察長令
    轉臺灣板橋地方法院檢察署檢察官偵查及被害人乙○○訴由
    臺北縣政府警察局中和分局報由同署檢察官偵查起訴。
    理  由
壹、認定犯罪事實所憑之證據及理由：
一、被告甲○○於本院審理時坦承有於前揭時地將其申請取得之
    上揭帳戶物件交付提供予自己不知真實姓名、年籍資料之「
    小陳」男子，嗣且進而受「小陳」之託於附表一所示之時間
    出面至銀行提領現金之事實，並供稱：二個帳戶我賣4 千元
    ，一個帳戶是2 千元，「小陳」是我看中國時報認識的，我
    提款時「小陳」就在我附近，我有他的電話，我有提供他的
    手機電話，我是用手機跟他聯絡等語（見本院卷第14頁）。
    惟被告否認有何詐欺之犯意，先辯稱：小陳叫我幫他領，我
    就傻傻的幫忙領，我不知道這是犯法，我不知道幫人家領錢
    有違法云云（見本院卷第14頁）；後又稱：我領錢又匯入自
    己帳戶是「小陳」叫我存的，不是我的報酬，我提款卡已經
    交給別人，我把帳戶給「小陳」之後，過沒有幾天他就叫我
    去提，我們以電話聯絡，「小陳」沒有告訴我是什麼錢，我
    不知為何有人用別人帳戶存提款且不能自己去領，一定要提
    供帳戶的人去領，我有覺得奇怪，但沒有懷疑，我是先領錢
    再和「小陳」見面，領錢之前他先打電話給我，領完後我才
    跟他見面云云（見本院卷第63至67頁）。被告最後又稱：知
    道「小陳」是作犯法的事情，但是做什麼犯法的事情不知道
    云云（見本院卷第68頁）。另被告於偵查中則供稱：我於96
    年7 月至12月的時候，在臺北縣中和市○○路附近交付帳戶
    物件予「小陳」，我有交付2 本帳戶，華僑銀行、土地銀行
    帳戶，提款卡、存摺、密碼都給「小陳」，我有在中和幫詐
    欺集團領錢，領錢金額應如警詢所載，「小陳」叫我幫他去
    領錢，我騎機車去領，「小陳」拿該二帳戶存摺、印章讓我
    去幫他領，這二帳戶是我先賣給「小陳」，之後「小陳」說
    要跟我合作，事後會給我錢，要我幫他領錢，我幫他領兩家
    銀行的錢，我不知會有被害人匯錢到我帳戶，「小陳」跟我
    說那是他請人匯的，我領完錢就把帳戶存摺、印章給「小陳
    」，我當場有跟「小陳」要報酬，但他不給我云云（見97年
    度偵字第26127 號卷第40頁背面）。
二、經查：
    (一)上揭二金融機構之帳戶，皆係被告本人申請之事實，為被
      告自承在卷，並有被告不爭執證據能力而同意作為證據之
      被告申請設立之土銀中和分行上述帳戶之客戶資本資料（
      見臺南縣警察局麻豆分局刑案偵查卷宗影卷第11頁）、被
      告申請設立之僑銀華中分行上開帳戶之存款相關業務來申
      請約定書、被告身分證影本（見97年度偵字第26127 號卷
      第9 至11頁），在卷可證。
    (二)被害人丙○○○、乙○○分別遭不詳人士以前揭方法詐騙
      ，並先後將如前所載之金額匯入被告名義之上揭帳戶內等
      事實，為被害人丙○○○、乙○○分別於警詢中證述甚詳
      （見臺南縣警察局麻豆分局刑案偵查卷宗影卷第6 至7頁
      、97年度偵字第26127 號卷第28至29頁）。對於被害人丙○○○、乙○○於警詢中證述之證據能力，公訴人、被告
      於本院準備及審判程序中始終未予爭執而同意得作為證據
      （被告對被害人等人所證述之被害過程內容均表示無意見
      ），本院斟酌被害人丙○○○、乙○○於警詢中皆係單純
      陳述被害之過程，依該等筆錄作成時之情況，認為適當，
      依刑事訴訟法第159 條之5 第1 項之規定，該等被害人之
      警詢筆錄應具有證據能力。復有丙○○○匯款之臺灣中小
      企業銀行匯款申請書（匯款人證明聯）、乙○○先後匯款
      之郵政跨行匯款申請書（匯款人收執聯）、臺灣銀行匯出
      匯款回條聯、被告上揭土銀中和分行帳戶之客戶歷史交易
      明細查詢、客戶往來交易明細查詢、被告上開僑銀華中分
      行帳戶之存摺往來明細表附卷（見臺南縣警察局麻豆分局
      刑案偵查卷宗影卷第8 、12至15頁、97年度偵字第26127
      號卷第15、36至37頁），亦足證丙○○○、乙○○被詐騙
      而匯款之上揭金額各係匯入被告申請之該二帳戶內之事實
      。
    (三)被告係經「小陳」之人許以報酬，而出面至銀行提領被害
      人丙○○○、乙○○匯入其帳戶之金額，被告提領之現金
      除大部分當面交付予「小陳」外，被告並有將部分金錢轉
      匯至其另一帳戶之事實，為被告自承在卷，而被告係於如
      附表一所示之時地至銀行提領現金並有將其中部分提領現
      金同時轉匯入自己另一帳戶之事實，除有上引之客戶歷史
      交易明細查詢、客戶往來交易明細查詢、存摺往來明細表
      為證據外，並有土銀中和分行97年12月31日和存字第0970
      000620號函、及花銀（臺灣）銀行華中分行98年1 月10日
      （97）花旗（臺灣）銀華中字第1 號函檢送之存款取款憑
      條、匯款委託書共9 紙附卷可證（見本院卷第38、42至51
      頁、另見97年度偵字第26127 號卷第12至14頁），足證被
      告確有出面提領被害人丙○○○、乙○○匯入其上揭二帳
      戶內金錢之行為。另被告上揭土銀中和分行之帳戶，經人
      於附表二所示之時地，以提款卡跨行提款方式先後提領如
      附表二所示金錢之事實，亦有上引之客戶歷史交易明細查
      詢、客戶往來交易明細查詢、及土銀中和分行97年12月31
      日和存字第0970000620號函在卷可考。
    (四)被告雖曾以前詞為辯，否認有幫助詐欺之犯意。惟查：在
      郵局或銀行等金融機構開設存款帳戶，原係針對個人社會
      信用而予以資金流通，具有強烈之屬人性，而金融帳戶為
      個人理財之工具，於郵局或銀行等金融機構申請開設存款
      帳戶並無任何特殊之資格限制，一般民眾皆可利用存入最
      低開戶金額之方式，任意在銀行或郵局等金融機構申請開
      設存款帳戶，且一人並可於不同之金融機構申請多數之存
      款帳戶使用，尚無任何困難，此乃眾所周知之事實，被告
      係有一般智識程度及社會經驗之成年人，對此應有所認知
      。而有犯罪意圖者，非有正當理由，竟使用他人提供之帳
      戶，客觀上自可預見其目的係供為某筆資金之存入，後再
      行領出之用，且該筆資金之存入及提領過程係有意隱瞞其
      流程及行為人身分曝光之用意，一般人本於普通認知能力
      應均易於瞭解。是依一般人之社會生活經驗，若見他人不
      以自己名義申請帳戶，反而向人以金錢收購或借用存款帳
      戶物件為不明用途使用，衡情對於該等帳戶物件可能供為
      詐欺等不法目的之使用，當有合理之預期，況且利用不相
      識之人之帳戶從事詐欺等犯罪之用，早為傳播媒體廣為報
      導，被告為有社會經驗之成年人，其應可預見交付其名義
      之帳戶存摺及提款卡等物件予不相識或不知真實身分之人
      使用，有幫助從事詐欺犯行之人利用所提供之帳戶便於實
      行詐欺取財犯罪之可能，被告本於此一預見，卻仍將自己
      帳戶物件以金錢對價提供予自己完全不知真實身分之「小
      陳」，則被告於提供上開二帳戶予「小陳」之初，應本具
      有縱有人利用其金融帳戶物件便於實行詐欺犯罪，供作取
      得詐欺所得財物或財產上利益之用，亦不違背其本意之幫
      助詐欺取財之不確定犯意甚明。更何況，於被告帳戶內有
      鉅額金錢匯入後，被告係在「小陳」許以報酬之情形下，
      出面領款，為被告自承在卷，試問若匯入之款項係合法來
      源，「小陳」焉有向被告購買帳戶，並許以對價委由被告
      出面領款之必要，「小陳」所為均在顯示其係為某種犯罪
      而必須使用他人帳戶；且「小陳」要求被告出面提領鉅款
      ，亦明白顯示「小陳」有強烈之需求：必須在大筆金額匯
      入後，要立刻將匯入之金額提出，同時要避開以提款卡提
      領現金所受之限制（每次提領金額及每日提領總額之限制
      ），此亦顯足證明「小陳」許以報酬，要被告出面領款，
      係為爭取時間，以求在金融機構接獲檢警機關通知凍結帳
      戶前將其及其同夥以非法手段使被害人匯入被告帳戶內之
      金錢先行提出，而此情亦應在有一般智識程度及社會經驗
      之被告之認識範圍內。被告所辯：不知提供帳戶或不知出
      面領錢係違法云云，及於偵查中所稱：不知會有被害人匯
      錢到我帳戶，「小陳」跟我說那是他請人匯的云云，而否
      認有無幫助詐欺取財之犯意，實不足取。
    (五)刑法第339 條第1 項之詐欺取財罪，係以意圖為自己或第
      三人不法之所有，以詐術使人將本人或第三人之物交付，
      為其犯罪構成要件，同條第3 項罰未遂犯，其犯罪之既，
      未遂，係以行為人是否受領取得詐欺目的物（得財）實力
      支配為準，而受領取得詐欺目的物之行為亦屬詐欺取財犯
      罪之構成要件行為。查：在行為人以電話實施詐術使不相
      識之被害人陷於錯誤，以匯款或轉帳方式將金錢轉入行為
      人指定之他人帳戶內之犯罪模式，若為被害人及時發現報
      警，且經警及時通知金融機構，而金融機構亦及時將該等
      戶列為警示帳戶並予以止付，則行詐者將無法達到其詐欺
      取財之目的，即無法取得詐欺之金錢，此見卷內所附之臺
      北縣政府警察局中和分局中和派出所受理詐騙帳戶通報警
      示簡便格式表、內政部警政署反詐騙諮詢專線紀錄表、金
      融機構聯防機制通報單等書證自明（見97年度偵字第2612
      7 號卷第30、31、32、33、34頁）。是在此類犯罪模式之
      案例，因有此一金融機構聯防機制之存在，使受詐騙之被
      害人將金錢匯入行詐者指定之帳戶內時，縱使該帳戶之相
      關物件均掌握在行詐者手中，該等金錢仍尚難認已達行詐
      者實力支配管領之範圍內，而必須至該行詐者或受其指示
      者實際提領取得詐欺取財之目的物即現金之現實支配力（
      含轉至其他帳戶），始為既遂。受詐騙之被害人於匯出金
      錢進入指定帳戶至該行詐者或受其指示者實際取得詐欺取
      財之目的物現金前之過程，應認均屬被害人交付被詐欺財
      物之階段。是被告受「小陳」之託出面將被害人匯入其上
      揭二帳戶之現金領出帳戶而取得現金現實占有之行為，即
      屬參與詐欺取財犯罪構成要件之行為。
    (六)綜上，本件事證明確，被告犯行均洵堪認定。
貳、論罪科刑：
一、按以幫助他人犯罪之意思而參與犯罪，其所參與者，苟係犯
    罪構成要件之行為，亦為正犯（最高法院25年上字第2253號
    、27年上字第1333號判例意旨參照）。又刑法上所謂幫助他
    人犯罪，係指就他人之犯罪加以助力，使其易於實施之積極
    的或消極的行為而言。如在正犯實施前，曾有幫助行為，其
    後復參與犯罪構成要件之行為者，即已加入犯罪之實施，其
    前之低度行為應為後之高度行為所吸收，仍成立共同正犯，
    不得以從犯論（最高法院24年上字第3279號判例意旨參照）
    。核被告基於幫助詐欺取財之犯意，提供金融帳戶供「小陳
    」及「小陳」所屬之詐欺集團，並於該詐欺集團成員實行詐
    術後，受「小陳」之託出面提領取得被害人受詐欺而交付之
    財物，參與詐欺取財犯罪構成要件之行為，被告應屬刑法第
    339 條第1 項之詐欺取財既遂罪之正犯，且與「小陳」及「
    小陳」所屬之本案詐欺犯罪集團成年成員，有共同正犯關係
    。而被告先前同時提供二個帳戶物件予「小陳」之一個幫助
    行為，為其嗣後出面分別自上開二帳戶內提領二個被害人匯
    款之正犯高度行為所吸收，不另論幫助犯罪。又「小陳」及
    其所屬之詐欺集團成年成員，係於不同時地各對丙○○○、
    乙○○之不同被害人實施詐術，係屬可分之二行為，而被害
    人丙○○○、乙○○被詐欺所匯之款項，復係匯入被告申請
    之不同帳戶內，被告係於不同時地至相異之銀行領款，且侵
    害不同被害人之法益，則被告分別於至土銀雙和分行及僑銀
    華中分行領款之行為，亦屬可分之二行為，其參與該二個不
    同被害人之詐欺取財構成要件行為，行為各別，應分論併罰
    （檢察官起訴書之所犯法條欄未予區別係二個犯罪，惟該二
    犯行之事實均為起訴書犯罪事實欄載明，蒞庭檢察官亦表明
    被告所犯係二個詐欺取財罪，見本院卷第70頁）。又針對被
    害人乙○○因「小陳」等人接續施用詐術而分二次匯入被告
    名義帳戶內之款項，被告雖有於不同之二日先後出面提領現
    金之動作，但被害人乙○○該二次匯款動作，係因「小陳」
    等人利用同一機會接續對乙○○施用詐術之結果，則被告此
    等出面領取被害人乙○○匯入其帳戶款項之動件，亦應屬利
    用同一機會接續為同一性質之行為，持續侵害單一之個人法
    益，核屬接續犯，於此敘明。
二、爰審酌被告不僅提供帳戶供詐欺集團詐騙使用，且為取得報
    酬而有出面提領鉅款之行為，又雖然被告否認就其出面領款
    之行為，另有實際獲得報酬，並推稱：領錢、匯款都是「小
    陳」指示，提款卡都在他人手上云云，惟由如附表一所示之
    領款、匯款紀錄顯示，被告於領取乙○○匯入款項後，有部
    分金額（共計6 萬6 千元），係由被告同時轉匯入其上開土
    銀中和分行帳戶內，若依被告所言，其領取之現金係直接交
    予「小陳」云云，則此部分金額亦直接交予出面取錢之「小
    陳」即可，無實再匯入被告另一帳戶之必要，由此等情節觀
    之，亦足見被告參與本案之程度，被告本案實助長詐騙財產
    犯罪之風氣，造成無辜民眾受騙而受有金錢損失，且亦因被
    告提供個人帳戶及出面領款行為，致使執法人員難以追查該
    等實施詐騙犯罪人之真實身分，復難以及時通知銀行凍結帳
    戶，本院認量刑尚不宜從輕，兼衡以被告前無科刑紀錄，有
    臺灣高等法院被告前案紀錄表1 份在卷可考、智識程度、被
    害人存入被告帳戶之金額及被告出面領取之金額，暨被告犯
    後態度等一切情狀，分別量處如主文所示之刑，並定其應執
    行刑，以資懲戒。
據上論斷，應依刑事訴訟法第299 條第1 項前段，刑法第28條、
第339 條第1 項、第51條第5 項，刑法施行法第1 條之1 第1 項
、第2 項前段，判決如主文。
本案經檢察官楊大智到庭執行職務。
中    華    民    國    98    年    2     月    27    日
                  刑事第一庭    審判長法  官  王復生
                                      法  官  朱敏賢
                                      法  官  陳世旻
以上正本證明與原本無異
如不服本判決應於送達後10日內向本院提出上訴狀
                                      書記官  張惠芳
中    華    民    國    98    年    3     月    4     日
附錄本案論罪科刑法條全文：
中華民國刑法第339條
（普通詐欺罪）
意圖為自己或第三人不法之所有，以詐術使人將本人或第三人之
物交付者，處5年以下有期徒刑、拘役或科或併科1千元以下罰金
。
以前項方法得財產上不法之利益或使第三人得之者，亦同。
前二項之未遂犯罰之。
附表一
甲○○臨櫃領（匯）款一覽表：
1. 96年11月29日14時22分許，在臺灣土地銀行雙和分行，以聯
   行現金提領方式提領出現金880,000 元。【同日13時40分許
   ，丙○○○匯入1,050,000 元】
2. 96年11月29日15時40分許，在華僑銀行華中分行以臨櫃提領
   方式，提領出現金390,000 元。【同日乙○○已匯入405,000
    元】
3. 96年11月30日9 時40分許，在華僑銀行華中分行以臨櫃提領
   方式提領出現金10,000元。
4. 96年11月30日13時33分許，在華僑銀行華中分行，以臨櫃提
   領方式，提領出現金380,000 元。【同日乙○○已匯入450,
   000元】
5. 96年11月30日13時38分許至40分許，在華僑銀行華中分行，
   以臨櫃取款方式提領出6,000 元，並同時匯至其上開臺灣土
   地銀行中和分行之帳戶內。
6. 96年11月30日14時25分許至28分許，在華僑銀行華中分行，
   以臨櫃取款方式提領出60,000元，並同時匯至其上開臺灣土
   地銀行中和分行之帳戶內。
7. 96年12月3 日10時17分許，在華僑銀行華中分行，以臨櫃提
   領方式提領出現金5,000 元。
附表二：
甲○○之臺灣土地銀行中和分行帳戶以提款卡跨行提款情形一覽
表：
1.  96年11月29日17時44分55秒跨行提款20,000元。
2.  96年11月29日17時45分34秒跨行提款20,000元。
3.  96年11月29日17時46分15秒跨行提款20,000元。
4.  96年11月29日17時46分51秒跨行提款20,000元。
5.  96年11月29日17時47分38秒跨行提款20,000元。
6.  96年11月29日17時48分14秒跨行提款20,000元。
【1至6之提款地點均為：彰化銀行樹林分行】
7.  96年11月30日9 時20分46秒跨行提款20,000元。
8.  96年11月30日9 時21分24秒跨行提款20,000元。
9.  96年11月30日9 時23分8 秒跨行提款9,900 元。
10. 96年11月30日14時40分41秒跨行提款5,000 元。
11. 96年11月30日14時41分49秒跨行提款20,000元。
12. 96年11月30日14時42分30秒跨行提款20,000元。
13. 96年11月30日14時43分7 秒跨行提款20,000元。
14. 96年11月30日14時43分42秒跨行提款1,000 元。
【7至14之提款地點均為：合作金庫中和分行】


司法院資訊處製作；財團法人民間司法改革基金會備份。
